【裁判字號】    99,抗,1174
【裁判日期】    990824
【裁判案由】    聲請管收
【裁判全文】
臺灣高等法院民事裁定                  99年度抗字第1174號
抗  告  人  法務部行政執行署板橋行政執行處
法定代理人  乙○○
上列抗告人因與相對人甲○○間聲請管收事件，對於中華民國99
年6月30日臺灣板橋地方法院99年度聲管字第1號裁定提起抗告，
本院裁定如下：
    主  文
原裁定廢棄，發回臺灣板橋地方法院。
    理      由
一、抗告人於原法院聲請意旨略以：相對人於民國（下同）93年
    12月21日遭查獲販賣私菸及私酒，經臺北縣政府於94年3月3
    1日以北府財金字第0940172389號行政處分書裁處罰鍰新臺
    幣（下同）2,531萬4,392元（下稱本件行政處分），並於同
    年4月4日送達相對人後，依限應於同年5月4日繳納完畢，惟
    相對人逾期仍不履行，且於94年1月5日、同年2月24日、同
    年5月5日、19日，分別將其名下不動產（臺北縣板橋市○○
    段366、366-1地號土地及同地段7502建號建物〈門牌號碼為
    臺北縣板橋市○○街53巷14號2樓〉）移轉予其小姨子吳宸
    君、將存款98萬元、100萬元、25萬元提領殆盡，並於99年1
    月15日繳納保險費及加油站百貨公司之信用卡帳單7萬元，
    而認相對人係有資力清償而拒不履行，爰聲請將相對人管收
    等語。原裁定以抗告人並未提出積極證據可認相對人有行政
    執行法第17條第6項之各款事由，且相對人似亦有同法第21
    條第3款之執行障礙事由，乃駁回抗告人之聲請。
二、抗告意旨略以：相對人對於所隱匿處分之不動產，雖辯稱因
    其於82、83年間生重病，急需用錢，陸續向第三人吳宸君借
    款，至94年止約計150萬元左右，後來商議用房子抵償，但
    過戶後仍由相對人一家居住，嗣吳宸君再將該不動產賣給第
    三人楊正義，相對人並再向楊正義承租云云，抗告人就此已
    多次請相對人提出資料報告，相對人均置之未理，俟抗告人
    向原法院聲請管收後，始偕同吳宸君為證，其與一般有利於
    己之事證必於第一時間提出，以免受不利處分之常情相違；
    且依吳宸君所言，借款時間長達10年均無任何請求償還行為
    ，至相對人面臨強制執行之際，始為請求，而將不動產移轉
    抵償，亦與常情不合；又該不動產現仍由相對人一家承租居
    住使用，衡諸楊正義於買受上開不動產後，卻同意收取零星
    租金，出租予相對人，與經驗法則顯屬有違。另相對人亦於
    99年7月8日偕同第三人林明宗，交代其於94年5月5日提領現
    金100萬元係林明宗託相對人買賣股票之款項云云，惟兩人
    對於上開款項交付地點及借用帳戶買賣股票之原因，說詞顯
    有出入；又抗告人已查得相對人於94年5月5日提領現金100
    萬元，實係轉存入其配偶吳玉秀之帳戶，並非交予林明宗，
    所言均係逃避管收而杜撰之詞。從而相對人顯有履行義務之
    可能，卻故不履行，且隱匿、處分應供強制執行之財產，於
    審酌相對人整體財產狀況，認有履行相當義務之可能，但相
    對人仍拒絕報告或為虛偽之報告，而有行政執行法第17條第
    6項第1、3、4款之情形，為此聲請管收。至於相對人是否具
    備同法第21條之管收障礙事由，應由相對人予以主張並負舉
    證之責；況依相對人目前狀況，僅需定期回診追蹤病情，無
    庸接受任何積極治療，顯無管收障礙事由等語。
三、按行政執行，應依公平合理之原則，兼顧公共利益與人民權
    益之維護，以適當之方法為之，不得逾達成執行目的之必要
    限度；又行政執行官訊問義務人後，認有下列各款情形之一
    ，而有管收必要者，行政執行處應自拘提時起24小時內，聲
    請法院裁定管收之：一顯有履行義務之可能，故不履行；二
    顯有逃匿之虞；三就應供強制執行之財產有隱匿或處分之情
    事；四已發見之義務人財產不足清償其所負義務，於審酌義
    務人整體收入、財產狀況及工作能力，認有履行義務之可能
    ，別無其他執行方法，而拒絕報告其財產狀況或為虛偽之報
    告，行政執行法第3條、第17條第6項定有明文。
四、經查，相對人對於因違反菸酒管理法而遭本件行政處分，並
    不爭執，有板橋行政執行處尚欠金額查詢、94年9月28日執
    行筆錄「（問：如何繳納？）沒有錢支付」、99年6月30日
    詢問筆錄「（問：台端所欠罰鍰如何繳納？可否辦理分期？
    ）本人能力無法繳納，亦無法辦理分期。本件罰鍰，本人實
    非實際負責人，僅幫人送貨而已，實際負責人為林游川，我
    僅係代罪羔羊」、原法院99年6月30日訊問筆錄「（法官問
    ：義務人目前還了多少錢？）我不是不要還，我是被別人聘
    請當司機，後來出事情，老闆也不理我，我還有兩個小孩要
    撫養，我沒有能力償還，不是我不還」可稽（見原法院卷第
    4、14、25、26、44、45頁）。另相對人原有臺北縣板橋市
    ○○段366、366-1地號土地（應有部分10000分之125）及其
    上同地段7502建號建物之不動產，於94年1月27日移轉登記
    予吳宸君，亦有上開不動產土地及建物登記謄本、相對人94
    年度財政部臺灣省北區國稅局財產歸屬資料清單等影本可憑
    （見原法院卷第10至13頁），堪信為真實。相對人對上開不
    動產之移轉，係以積欠吳宸君多筆借款，用以抵償置辯云云
    ，惟相對人已借款10餘年，吳宸君迄至相對人將受強制執行
    之際，始為請求，與常情確實不符，且時點亦過於巧合；況
    且，吳宸君於買受上開不動產後，復再賣予楊正義，然仍由
    相對人承租而繼續居住使用，此為相對人所自承（見原法院
    卷第45頁），核與一般經驗法則並不相合，究竟楊正義有否
    確實買受前揭不動產用以收租，抑或另有隱情，非無疑義，
    而有調查之必要。此外，抗告人於本院主張相對人於94 年5
    月5日提領現金100萬元，實係轉存入其配偶吳玉秀之帳戶，
    並非交予林明宗之股款，亦提出國泰世華商業銀行活期（儲
    蓄）存款取款憑條及存款存入憑條各1紙為據（見本院卷第3
    4、35頁），雖不能直接證明相對人所提領之100萬元即係存
    入吳玉秀之帳戶，惟相對人與吳玉秀同日取款、存款，金額
    亦為一致，確有啟人疑竇之處。基上所述，相對人於遭查獲
    販賣私菸、私酒後，所為移轉不動產及提領現金之行為，似
    有合於行政執行法第17條第6項第1、3款「顯有履行義務之
    可能，故不履行」、「就應供強制執行之財產有隱匿或處分
    之情事」之要件；且相對人如就上開提領現金存入吳玉秀之
    帳戶一事，謊稱係交予林明宗之股款，亦涉及同條項第4款
    「已發見之義務人財產不足清償其所負義務，於審酌義務人
    整體收入、財產狀況及工作能力，認有履行義務之可能，別
    無其他執行方法，而拒絕報告其財產狀況或為虛偽之報告」
    之情形。原裁定雖以上開不動產交易時間係在查獲後，本件
    行政處分作成前所為，是否確係隱匿財產尚有疑義，及抗告
    人未於相對人甫移轉財產時，及時聲請管收為由，駁回抗告
    人之聲請，惟查相對人並非初犯煙酒管理相關法令，其於80
    年間亦曾涉及兩起違反煙酒專賣條例案，有相對人全國刑案
    資料查註表附於抗告人本件執行案件卷宗可稽，則相對人實
    有可能於遭查獲販賣私菸、私酒後，即知隨後必有行政處分
    裁處罰鍰，而著手移轉財產；又相對人若符合行政執行法第
    17條第6項各款之管收要件，只要仍在同法第7條規定得執行
    期間內為之即可，至於是否「及時」聲請，應非所問。從而
    原裁定駁回抗告人對相對人為管收之聲請，自有未洽，抗告
    論旨執此指摘原裁定不當，求予廢棄，為有理由，爰由本院
    將原裁定廢棄，發回原法院更為適當之處理。至於相對人是
    否具有行政執行法第21條之管收障礙事由，案經發回，如有
    必要，亦應詳為調查，併予指明。
五、據上論結，本件抗告為有理由，爰裁定如主文。
中    華    民    國    99    年    8     月    24    日
                  民事第十五庭
                      審判長法  官  林恩山
                            法  官  黃國忠
                            法  官  郭松濤
正本係照原本作成。
本裁定除以適用法規顯有錯誤為理由，不得再抗告。如提起再抗
告，應於收受送達後10日內委任律師為代理人向本院提出再抗告
狀，並繳納再抗告費新臺幣1,000元整。
中    華    民    國    99    年    8     月    25    日
                            書記官  方素珍

司法院資訊處製作；財團法人民間司法改革基金會備份。
